【裁判字號】    89,上訴,2310
【裁判日期】    901231
【裁判案由】    業務過失致死
【裁判全文】
臺灣高等法院臺中分院刑事判決          民國八十九年度上訴字第二三一○號
    上  訴  人  臺灣苗栗地方法院檢察署檢察官
    被      告  甲○○
右上訴人因被告業務過失致死案件，不服臺灣苗栗地方法院中華民國八十九年九月二
十七日第一審通常程序判決（民國八十九年度訴字第一五○號，聲請簡易判決處刑案
號：臺灣苗栗地方法院檢察署民國八十八年度偵字第五七二五號），提起上訴，本院
判決如左：
    主  文
上訴駁回。
    理  由
一、原審法院檢察署檢察官聲請簡易判決處刑公訴意旨略以：被告甲○○為苗栗縣苗
    栗市弘大醫院腦神經外科之主任醫師，為從事業務之人，本其醫學專業知識，原
    應注意患有慢性阻塞性冠狀血管疾病者，於手術後易引起急性冠狀血管缺氧症致
    死，竟疏於注意張玉蓮（民國三十年一月八日生五十八歲）有勞作性心絞痛及高
    血壓之病史，為有嚴重慢性阻塞性冠狀血管疾病之病患者，仍於民國（下同）八
    十八年三月三十一日為張玉蓮實施腰椎弓切除及固定手術，致張玉蓮於手術後第
    四天，即八十八年四月三日上午五時許，因急性冠狀血管缺氧症不治死亡，因認
    被告甲○○（下稱被告）涉有刑法第二百七十六條條第二項之業務過失致死罪嫌
    等情。
二、按犯罪事實應依證據認定之，無證據不得推定其犯罪事實。又不能證明被告犯罪
    者，應諭知無罪之判決，刑事訴訟法第一百五十四條、第三百零一條第一項分別
    定有明文。又事實之認定，應憑證據，如未能發現相當證據，或證據不足以證明
    ，自不能以推測或擬制之方法，為裁判基礎（最高法院四十年台上字第八六號判
    例參照）。且刑法上之過失，其過失行為與結果間，在客觀上有相當因果關係始
    得成立。所謂相當因果關係，係指依經驗法則，綜合行為當時所存在之一切事實
    ，為客觀之事後審查，認為在一般情形下，有此環境、有此行為之同一條件，均
    可發生同一之結果者，則該條件即為發生結果之相當條件，行為與結果即有相當
    之因果關係。反之，若在一般情形下，有此同一條件存在，不過為偶然之事實而
    已，其行為與結果間即無相當因果關係。（最高法院七十六年台上字第一九二號
    判例參照）。再者業務過失罪，以業務上有應注意之義務為前提，且按當時情節
，係能注意而不注意者，始足構成。（最高法院四十五年台上字第一四六二號判
    例參照）。
三、本件公訴人認被告涉有被訴前開業務過失致死犯行，所依憑之證據及理由無非係
    以被告前開業務過失致死之犯行已據（一）被告甲○○之供述。（二）病患張玉
    蓮（以下稱病患張玉蓮或病患）之丈夫乙○○之指述。（三）弘大醫院相關之病
    歷資料。（四）行政院衛生署醫事審議委員會八十八年十月十三日第八八一六七
    號鑑定書。（五）苗栗地方法院檢察署檢察官督同法醫師相驗後製有勘驗筆錄、
    相驗屍體證明書、驗斷書等在卷為證，持為論據。
四、訊據被告僅承認有於前開時間為病患張玉蓮實施腰椎弓切除及固定手術，及病患
    確於手術後第四天，即八十八年四月三日上午五時許，因急性冠狀血管缺氧症不
    治死亡之事實，惟始終堅決否認有任何業務上過失情事，辯稱：渠於手術前即已
    注意病患張玉蓮有心臟方面之疾病，並曾照會心臟專科醫師熊偉麒醫師為其檢查
    ，且八十八年三月三十日之運動心電圖之檢查結果，病患張玉蓮身體狀況亦未顯
    示有任何不適合手術之情形，渠始為病患張玉蓮實施本件前揭手術，是本件手術
    之應注意義務，渠均已盡醫療上應注意之情狀，並無疏於注意情事等語。
五、經查：
    （一）病患張玉蓮原即有心臟方面之疾病且係死於急性心肌梗塞，有相驗屍體證
          明書乙紙、前揭行政院衛生署醫事審議委員會鑑定書及國立台灣大學醫學
          院附設醫院八十九年六月三十日（八九）校附醫秘字第一二五三０號函附
          卷足資佐證，是病患張玉蓮之前開直接死因應可認定。惟查訊據被告堅稱
          ：渠於為病患實施本手術之前，即已注意病患有心臟方面之疾病，並照會
          心臟專科醫師熊偉麒醫師為病患檢查，且依八十八年三月三十日之運動心
          電圖之檢查結果，病患之身體狀況亦未顯示有任何不適合手術之情形，渠
          方為病患施作脊椎手術等語，業據證人熊偉麒於原審法院到庭證述明確，
          復有病患張玉蓮於弘大醫院之診療記錄附卷足資佐證，是被告於為病患實
          施手術前確已盡注意病患之身體狀況是否適宜實施脊椎手術等一切情形。
    （二）再依卷附之國立台灣大學醫學院附設醫院八十九年六月三十日（八九）校
          附醫秘字第一二五三０號函所附之醫學文獻記載，有冠狀動脈心臟病的病
          人（如本案之病患）接受非心臟手術（本案被告為病患所施作之手術屬之
      ），發生手術前後心肌梗塞之機會為百分之一點一，而其死亡率平均為百
          分之五十，亦即發生死亡之比率約百分之零點六。反之，正常人、無冠狀
          動狀脈疾病之人接受一般手術，發生心肌梗塞的機會則為０到百分之０．
          七。換言之，手術的壓力對於患有冠狀動脈心臟病的病人，確實有較大之
          機會（約兩倍左右）會發生心肌梗塞，但仍有百分之九八點九之病人並不
          會發生此一事故，故而並非手術本身導致病人急性心肌梗塞，可能與手術
          的心理壓力，術後疼痛以及病人本身冠狀動脈心臟病之嚴重程度有很大關
          係等語（見原審卷第二十三頁及第二十四頁）。是對於有冠狀動脈心臟病
          的病人實施非心臟方面的手術，病人會發生心肌梗塞的比例非常低微。衡
          情被告依其專業醫師之醫學判斷上，其事前已判讀過病患之心電圖，且察
          覺無異狀之情形下，始為病患施作脊腰椎弓切除及固定手術，應屬正確診
          療方法，且被告為病患之診療過程，應認為被告當時應已盡事前之注意義
          務，且無不注意之情事，自難認被告有如公訴人所指之過失犯行。對此且
          經原審法院將病患發生急性心肌梗塞之原因送請國立台灣大學醫學院附設
          醫院鑑定結果，認病患發生急性心肌梗塞原因，並非本手術本身導致被害
          人急性心肌梗塞，可能與手術的心理壓力、術後疼痛以及病人本身冠狀動
          脈心臟病之嚴重程度有很大關係，已如前述，此有該院就病患死亡發生原
          因所出具之鑑定意見書一份附於原審法院卷可稽。是被告既係已盡其應盡
          之注意義且無任何具體證據可證明被告有不注意之情形下，因無法避免發
          生本件病患因急性心肌梗塞而死亡之結果，其就本件事故之發生自無過失
          甚明。
    （三）另公訴人雖引前揭行政院衛生署醫事審議委員會鑑定書之意見，指病患本
          罹有慢性阻塞性冠狀血管疾病，因被告實施本件手術，而引發急性冠狀血
          管缺氧症死亡等情，唯該鑑定書內之鑑定意見研判病患死亡之致命性之急
          性冠狀血管缺氧發作與手術有關連性，惟原審法院其所謂之關連性是何所
          指，語意不明，是否足以判斷被害人之死亡與被告所實施之手術間有刑法
          上相當因果關係亦無法認定，是其鑑定意見為原審法院所不採。但經本院
          再函請行政院衛生署醫事審議委員會就前揭鑑定意見欄內所謂：「：：：
          故致命之急性冠狀血管缺氧發作與手術有關連性。」其所稱：「有關連性
          」一語之涵意釋明，經該署復函鑑定意見稱：「三、病人曾於術前做過運
          動心電圖，並未有因運動增加而致有心肌缺氧反應，也是手術認定病人可
          容忍脊椎手術過程之憑藉，病人手術當日也的確安然度過艱難手術，醫師
          也藉用加護病房做特別的術後照顧，病情仍算穩定，才轉入一般病房。其
          第三天始發生的心臟問題，應與手術本身無直接關聯。四、因此所問『有
          關連性』一語之涵義係指『腰椎弓切除及固定手術對原有嚴重慢性阻塞性
          冠狀血管疾病之病患，構成身心之壓力（stress）而引發急性冠狀血管缺
          氧發作』之意」等語，有該審議委員會九十年八月九日第九○○七八號鑑
          定書附本院卷可稽（見本院第二十八頁至第三十頁）。
六、綜上所述，公訴人認被告被訴涉有之刑法第二百七十六條第二項前段之業務過失
    致死罪罪嫌，尚與事實證據有間，此外復查無其他具體積極證據足資證明被告有
    何公訴人所指之上開犯行，既不能證明被告被訴之犯罪，核諸前揭判例說明，原
    審法院為被告無罪判決之諭知，經核尚無不當。
七、檢察官對原審判決不服提起上訴理由稱：被告以其專業醫學上之判斷，依據病患
    張玉蓮手術前病歷記載，入院前在院門診治療時，即記載有發作性心絞痛一年及
    高血痛之病史，手術前兩週有心絞痛發作臨床上屬不穩定性心絞痛之可能性甚高
    。又手術前之胸部Ｘ光檢查已顯示明顯心臟擴大，血液生化檢查顯示膽固醇及中
    性脂肪升高，心電圖顯示有廣泛性缺氧現象；會診之內科醫師亦認為有冠狀動脈
    疾病之現象，若對病患施行腰椎弓切除及固定手術即非屬有急迫性。惟被告因禁
    不起病患家屬之要求，輕率為病患施行手術，致致命性之急性冠狀血管缺氧發作
    ，於手術後第四天死亡，顯見病患之死亡與被告施行手術有其關連性，且行政院
    衛生署醫事審議委員會亦同此認定，有該鑑定書在卷為憑。惟原審竟輕率以「關
    連性何所指，語意不明」為論斷，誤指病患死亡與被告施行手術間無相當因果關
    係，諭知被告無罪，顯有不當。為此難認原判決妥適，請撤銷原判決，另為適當
    之判決，爰依刑事訴訟法第三百四十四條第一項、第三百六十一條提起上訴，謀
    求救濟等語。惟經本院函行政院衛生署醫事審議委員會鑑定結果認病患其於手術
    第三天始發生的心臟問題，應與手術本身無直接關聯，已詳如前述。至病患丈夫
    乙○○等家屬於八十八年四月七日與弘大醫院雖成立和解由該醫院給付喪葬補助
    費及慰問金計新臺幣五十一萬元，有協議書影本一張附卷可按（見相驗卷第四十
    一頁），自不能據以推測或擬制之方法，作為認定被告犯有被訴業務過失致人死
    行為之證據。此外經詳查卷內證據資料不能認定被告為病患實施腰椎弓切除及固
    定手術，有何過失行為，檢察官上訴以病患手術前兩週有心絞痛發作臨床上屬不
    穩定性心絞痛之「可能性」甚高；及會診之內科醫師亦認為有冠狀動脈疾病之現
    象，若對病患施行腰椎弓切除及固定手術即非屬急迫性，係屬推測之詞，自不能
    據以認定被告被訴業務過失罪之確實證據，是檢察官上訴，經詳核非有理由，應
    予駁回。
八、據上論結：應依刑事訴訟法第三百六十八條，判決如主文。
本案經檢察官蔡振修到庭執行職務。
中      華      民      國     九十      年     十二      月   三十一   日
                                 臺灣高等法院臺中分院刑事第一庭
                                       審判長法  官  陳  紀  綱
                                             法  官  蕭  錦  鍾
                                             法  官  方  艤  駐
右正本證明與原本無異。
檢察官得上訴。
被告不得上訴。
如不服本判決應於收受送達後十日內向本院提出上訴書狀，其未敘述上訴之理由者並
得於提起上訴後十日內向本院補提理由書（均須按他造當事人之人數附繕本）。
                                             書記官  陳  麗  玉
中      華      民      國    九十一     年      一       月     二     日
                                                                        Ｆ


司法院資訊處製作；財團法人民間司法改革基金會備份。
